【裁判字號】    89,訴,2989
【裁判日期】    900607
【裁判案由】    重利
【裁判全文】
臺灣臺中地方法院刑事判決                        八十九年度訴字第二九八九號
    公  訴  人    臺灣臺中地方法院檢察署檢察官
    被      告    丁○○
    右二人共同    陳益軒律師
    選任辯護人    劉思顯
    被      告    甲○○
右列被告等因重利案件，經檢察官提起公訴（八十九年度偵字第一八九五四號），本
院判決如左：
    主  文
丁○○、丙○○、甲○○共同以乘他人急迫，貸以金錢，而取得與原本顯不相當之重
利為常業，各處有期徒刑陸月，均併科罰金參萬元，有期徒刑如易科罰金，罰金如易
服勞役，均以參佰元折算壹日。扣案如附表所示之物，均沒收。
    事  實
一、丁○○、丙○○、甲○○三人基於共同之犯意聯絡，為牟取暴利，經營地下錢莊
    從事收取高利貸之放款業務，並以之為業，自八十九年八月初某日起，迄八十九
    年十月六日止，在中國時報及自由時報等平面媒體刊登貸款廣告並留下庚○○（
    設籍高雄縣杉林鄉○○村○○路二九六號，迭經本院傳喚均未到庭）名義申請之
    0000000000號行動電話作為聯絡工具，供不特定貸款人聯絡借款及繳
    納利息事項之用，以顯不相當之重利借貸予急需用錢之乙○○、壬○○、辛○○
    等不特定人，雙方約定每新台幣（下同）一萬元利息為二千元，每十天為一期，
    採預扣方式，貸款人須簽發實際借貸金額三倍之本票、國民身分證、健康保險卡
    （下稱健保卡）等物品供丁○○、丙○○、甲○○收執擔保，乘人急迫而貸予金
    錢，以此方式圖利經營地下錢莊。乙○○於八十九年八月初某日，在台中市○○○路與大墩路口某統一超商前，向丁○○及丙○○借貸一萬元，預扣第一期利息
    二千元，實際貸得八千元，並交付其所簽發面額三萬元本票及其女友己○○之國
    民身分證各一紙作為借款之擔保，期間乙○○已繳納五期合計一萬元之利息。壬○○於八十九年十月五日在台中市○○路與審陽路口，向丁○○、丙○○借貸二
    萬元，預扣第一期利息四千元，實際貸得一萬六千元，並交付其所簽發面額六萬
    元本票及其國民身分證各一紙作為借款之擔保。辛○○於八十九年十月六日在前
    述超商前，向共同駕車前來之丁○○、丙○○及甲○○借貸一萬元，預扣第一期
    利息二千元，實際貸得八千元，並簽發面額三萬元本票及其國民身分證、健保卡
    各一紙作為借款之擔保，並約定下次繳納利息時間為八十九年十月十六日。嗣乙○○因不堪負荷重利，遂報警於八十九年十月六日下午四時三十分許，在台中市
    ○○○路與大墩路口，利用丁○○、丙○○、甲○○三人共同駕車在該處欲向乙○○之女友己○○收取利息時當場逮捕丁○○、丙○○及甲○○，並在車內手提
    袋中查獲前述門號為0000000000號行動電話一支、辛○○國民身分證
    一枚、健保卡一枚、面額三萬元本票一紙及壬○○國民身分證一枚、面額六萬元
    本票一紙，並在丙○○身上查獲其所有並供重利犯罪預備之空白本票三本等物。
二、案經臺中市警察局移送臺灣臺中地方法院檢察署檢察官偵查起訴。
    理由
一、訊據被告丁○○、丙○○及甲○○三人固坦承有於右揭時地為警查獲並扣得前開
    物品等情不諱，惟均矢口否認有何重利之犯行，被告丁○○辯稱略以：伊沒有刊
    登報紙，是伊朋友「戊○○」刊的，在被查獲前之九月二十幾日左右，「戊○○
    」將前述行動電話給伊，因「戊○○」要回嘉義，叫伊代為收款及放款，伊是義
    務幫「戊○○」收款及放款，伊只有借錢給辛○○及壬○○，但沒有借錢給乙○○、己○○，查獲當天是伊約丙○○、甲○○要去吃飯，後來己○○打電話說要
    還錢，才順便去拿錢，偵查中伊說的「劉富貴」是伊編的，沒有這個人，利息計
    算方式係伊朋友「戊○○」跟伊講的，「戊○○」現在找不到人等語。被告丙○○辯稱略以：伊沒有經營地下錢莊，伊與丁○○是堂兄弟，查獲當天是丁○○跟
    甲○○到伊住處找伊要去吃飯，先在伊住處泡茶，要去吃飯之前，丁○○說要去
    辦點事情，但沒說什麼事，在車上係由丁○○與辛○○交談，伊並未質問辛○○
    工作情況及年籍資料，伊之前不知道劉富貴就是丁○○，是在被查獲之後在警察
    局時，丁○○才告訴伊說劉富貴是他（按即丁○○），伊才知道，但查獲當天，
    伊並沒有與丁○○一起去找甲○○，是丁○○及甲○○二人一起到伊家找伊，查
    獲當時，皮包是放在後座，伊當時是坐後座，由丁○○開車（甲○○坐右前座）
    ，由丁○○與辛○○交談，丁○○叫伊將辛○○之身分證及健保卡收起來，而伊
    之三本空白本票是因伊做裝潢時怕客戶不守信用，要用來給客戶備用等語。被告
    甲○○辯稱略以：查獲當天是丁○○說要請伊吃晚餐，後來又說要去收錢，伊不
    知道，當天只有丁○○來找伊，後來伊與丁○○一起去找丙○○，十月四日，丁○○有帶個朋友介紹給伊認識，丁○○說以後就稱他為劉董云云。惟查：
    （一）被告丁○○、丙○○、甲○○三人如何於右揭時地貸款予被害人乙○○、
          壬○○及辛○○等人，並以每一萬元利息為二千元，每十天為一期，採預
          扣方式，貸款人須簽發實際借貸金額三倍之本票、國民身分證、健保卡等
          物品作為借款之擔保等情，迭據被害人乙○○、己○○、壬○○、辛○○
          於警訊及本院審理時到庭指述甚詳（參八十九年度偵字第一八九五四卷第
          十二頁至第十三頁筆錄，第四十三頁至第四十七頁筆錄），復有贓物領據
          二紙、台中市警察局執行盤詰檢查現場紀錄一紙、照片三張、門號為00
          00000000號行動電話一支、辛○○國民身分證一枚、健保卡一枚
          、面額三萬元本票一紙及壬○○國民身分證一枚、面額六萬元本票一紙，
          並在丙○○身上查獲空白本票三本等物足資佐證，是被告三人以經營地下
          錢莊為業並乘貸款人之急迫而貸以金錢並取得與原本顯不相當之重利甚明
          。被告丁○○雖辯稱伊係義務幫「戊○○」之友人代為收款及放款，伊僅
          放款予辛○○及壬○○，並未放款予乙○○云云，然被告丁○○於偵查中
          並未提及有「戊○○」之人，且自稱係其友人「劉富貴」要其幫忙代為收
          款及放款，並於八十九年九月二十八日前往台中市○○○街九號二樓之十
          六找被告甲○○時，竟於訪客登記簿上「訪客姓名」登載為「劉富貴」， --
          且將身分證統一編號故意登載為與其身分證統一編號相差二號之「Ｚ00
          0000000」（按其身分證統一編號為Ｚ000000000號），
          此有訪客登記影本三紙在卷足參（見八十九年度偵字第一八九五四卷第五
          十頁正面），而被告丁○○於本院審理中始自承前開「劉富貴」之人係其
          所杜撰，訪客登記簿上之身分證統一編號係其故意為錯誤之登載，然卻又
          指稱伊係幫友人「戊○○」代為放款及收款，惟無法舉出「戊○○」之年
          籍資料或任何聯絡處所以供本院查證，僅向本院供稱係因「戊○○」欲返
          回嘉義始交由其幫忙，經本院向嘉義縣及嘉義市警察局函調「戊○○」之
          口卡片命被告丁○○指認，其竟又表示口卡片之「戊○○」均非其所指之
          「戊○○」，且被告丁○○於本院質問其「戊○○」是否有返回台中找伊
          ，先答稱「有回來找過伊」，旋即改稱「還沒有回來」（參本院九十年一
          月十日審判筆錄），是究竟有無「戊○○」之人，應屬存疑，蓋「戊○○
          」既委請被告丁○○代為收款及放款，如未再與被告丁○○聯絡以了解被
          告丁○○於代理期間究代收或代放多少款項，實與常情相去甚遠！況被告
          丁○○先辯稱係「劉富貴」之人所委託，後又自承「劉富貴」係其杜撰，
          先供稱「戊○○」有返回台中找伊，旋又改稱「戊○○」並未返回台中找
          伊，其前後數度供述不一，顯難採信。再者，被害人乙○○除於警訊時指
          稱係被告丁○○及丙○○貸款予伊，於本院拘提到案後仍為相同之指稱（
          見本院九十年四月三十日訊問筆錄），且指稱其係打000000000
          0號行動電話聯絡被告丁○○借款，更指出被告丁○○及丙○○於貸款時
          係駕駛藍色雅哥之車號為ＴＤ─三六四六號自用小客車，而該自用小客車
          確係被告丁○○所使用，且被告三人於八十九年十月六日為警察獲時亦係
          駕駛該車，此為被告三人所不否認，是被害人乙○○既於偵查中及本院審
          理時數度指認係被告丁○○及丙○○貸款予伊，且指證明確，本院認無須
          再傳喚其到庭之必要，而被害人乙○○之借款時間係在八十九年八月初，
          且係以0000000000號行動電話與被告丁○○聯絡，被告甲○○
          於八十九年十月六日警訊時供稱伊與被告丁○○認識四個多月，換言之，
          渠二人係於八十九年六月間即相識，且被告甲○○於警訊中亦表示其與被
          丁○○聯絡時均係打0000000000號行動電話，被告丁○○打電
          話找伊時，其行動電話上亦顯示0000000000號碼（見八十九年
          度偵字第一八九五四號卷第三十七頁正面倒數第三行至第四行筆錄），是
          被告丁○○及甲○○二人於八十九年六月間初識時起即以該行動電話聯絡
          應屬實情，從而被告丁○○辯稱前開行動電話係伊朋友「戊○○」在被查
          獲前之九月二十幾日左右始交予伊，顯與事實不符，不足採信。則被告三
          人最遲於八十九年八月初起（即借款予被害人乙○○）即已開始共同經營
          地下錢莊甚為灼然。
    （二）被告丙○○雖否認其有共同經營地下錢莊，然被告丙○○如何與被告范光
          貴及甲○○共同借款予壬○○、乙○○及辛○○，除據被害人辛○○等人
          指證已如前述外，被害人辛○○於警訊時指稱借款當時係由被告丁○○駕
          車，被告丙○○坐於後座，被告甲○○坐於右前座，於辛○○到達約定之
          交款地即台中市○○○路與大墩路口某超商前時，係被告丙○○向被害人
          辛○○招手並指示辛○○上車，在車內時，係由被告丁○○及丙○○二人
          詢問其基本資料、工作情形、借錢用途，被告甲○○則在右前座監視，並
          頻頻接電話（被告甲○○部分詳後述），雖被害人辛○○於本院審理時仍
          指稱係丙○○與其打招呼，伊才過去被告丁○○所駕駛之車內，惟否認被
          告被告丙○○有詢問其基本資料及工作情形，然被害人辛○○亦仍向本院
          供陳其前述警訊所言均屬實在（參本院九十年一月十日審判筆錄），是被
          害人辛○○於本院審理時改稱被告丙○○僅有招手而指示其進入被告范光
          貴所駕駛之車內，並未詢問其年籍資料及工作情形，衡情應屬事後迴護被
          告丙○○之詞，依案重初供之原則及其於警訊時所述與常情相符等情以觀
          ，應以警訊時所述為可採。退步言，縱或被告丙○○未詢問被害人辛○○
          前述事項屬實，惟其若非參與經營地下錢莊，何須坐在後座而向被害人黃
          耀德招手並指示辛○○進入被告丁○○所駕駛之車內？再者，裝置前述行
          動電話、辛○○國民身分證、健保卡、三萬元本票一紙及壬○○國民身分
          證、面額六萬元本票之手提袋亦置於被告丙○○所坐之後座位置，換言之
          ，如被告丙○○僅單純在不知情之情況下，於與被告丁○○要去吃飯前順
          路去向己○○收利息屬實，衡情被告丁○○豈會將其聯絡放款、貸款之行
          動電話及前開借款人所提而供擔保用之重要證件應置於被告丁○○所能隨
          手取得之位置，以便順利與客戶對談始為合理（例如有客戶來電欲貸款或
          聯絡前往何處收利息等），豈會將聯絡工具之行動電話及供擔保之重要文
          件均置於被告丙○○所坐之後座位置上之手提袋內？況被告丙○○身上亦
          被查獲空白本票三本，其雖辯稱係其裝潢生意上所用，惟並不能舉證以實
          其說，其隨身攜帶空白本票達三本之多，顯係提供借款人於借款時簽發三
          倍於借款金額所用。又查獲當時，被告三人對於如何同車等情所供不一，
          被告丁○○供稱「八十九年十月六日當天係伊與甲○○一起來找丙○○。
          」（見八十九年度偵字第一八九五四號卷第二十五頁正面第六行至第七行
          筆錄），被告丙○○則供稱「八十九年十月六日十五時，丁○○與甲○○
          共乘一自小客車來找伊一同外出至查獲地點」（見八十九年度偵字第一八
          九五四號卷第三十一頁正面第三行至第四行筆錄），被告甲○○則先於偵
          查中供稱「當天係丁○○、丙○○到伊住處找伊一同外出」（見八十九年
          度偵字第一八九五四號卷第三十六頁背面第十一行至第十三行筆錄），惟
          於本院審理中則改稱「只有丁○○來找伊，後來伊再與丁○○一起去找范
          光富」（見本院九十年一月十日審判筆錄）。再佐以同案被告甲○○於警
          訊時亦供稱「（在車內）當時，伊有看到丙○○拿錢給辛○○，伊不知道
          是多少錢‧‧‧」（見八十九年度偵字第一八九五四號卷第四十頁正面第
          六行筆錄），於檢察官偵查中亦供稱「後來被害人（按即辛○○）有上車
          ，是他們二人（按即被告丁○○與丙○○）與被害人在說話‧」（見八十
          九年度核退字第三四０二號卷第十頁正面第七行筆錄），此與被害人黃耀
          德於警訊時所稱其將身分證、健保卡及本票均交予被告丙○○（見八十九
          年度偵字第一八九五四號卷第四十七頁正面第三行至第四行筆錄）之指述
          ，核與常情相符，是如被告丙○○僅係單純在不知情之情況下陪同被告范
          光貴去用餐，何須交付金錢予前來借款且由其招手並依其指示進入車內之
          被害人辛○○？而被害人辛○○何須將作為借款擔保之身分證、健保卡及
          本票交予被告丙○○？況被告甲○○與被告丙○○為熟識友人，如被告范
          光富未有交付錢財予被害人辛○○，衡情實無設詞誣指之可能。是本院綜
          合上情，認被害人辛○○於警訊時之指述應屬事實。綜上所述，參以被害
          人多次指證、同案被告甲○○之供述及前開說明等情觀之，被告丙○○顯
          係參與本件地下錢莊之經營極明，絕非僅於查獲當時係單純而不知情的與
          被告丁○○及甲○○欲同往用餐至為灼然。
    （三）被告甲○○雖亦否認其有共同經營地下錢裝，辯稱伊僅係單純與被告范光
          貴、丙○○欲前往用餐云云，然除前述外，被告丁○○係以「劉富貴」之
          假名及故將身分證統一編號最後一碼誤載於訪客登記簿上之方式拜訪被告
          甲○○，其動機已屬不正，而被害人辛○○於警訊中亦指稱借錢當時，被
          告丁○○駕車，被告丙○○坐於後座向其招手並指示其進入車內已如前述
          ，亦指稱在車內時，被告甲○○坐於前座監視伊，並頻頻接電話，電話對
          談內容都是答復借錢之事（見八十九年度偵字第一八九五四號卷第四十六
          頁背面第八行至第十一行筆錄），被害人辛○○雖於本院審理到庭改稱並
          無其事，惟其顯係迴護被告三人之詞已如前述，參以被害人對於被告三人
          當時在內所為行為既能描述甚詳，衡情亦堪採信，況被告甲○○於偵查中
          亦自承伊當時確實有在接聽電話（見八十九年度偵字第一八九五四號卷第
          四十頁正面第六行至第七行筆錄），是互核被告甲○○之供詞與被害人黃
          耀德偵查中指述，益徵被害人辛○○於偵查中指述「被告甲○○坐於前座
          監視伊，並頻頻接電話，電話對談內容都是答復借錢之事」，應屬實情而
          堪以採信。又被告甲○○對於查獲當時如何與與被告丁○○、丙○○同在
          車上，被告甲○○供稱係被告丁○○及丙○○同到伊住處找伊，此與被告
          丁○○、丙○○所供不同（詳前述（二）部分），顯見被甲○○及被告范
          光貴、丙○○三人應係共同前往向己○○收取利息，而被告甲○○對此當
          知之甚詳，況查獲當時係下午四時三十分許，距離晚餐時間尚早。綜上所
          述，參以被害人辛○○之指述及被告甲○○前述所供與被告丁○○、范光
          富所供不符及其他有違常情之處觀之，被告甲○○顯係與被告丁○○、范
          光富共同經營地下錢莊，而於查獲當時係共同前往向己○○收取利息甚明
          。
    （四）被告三人經營地下錢莊之方式，係以每一萬元每十天利息二千元之方式計
          算，且第一次利息於借款時即已預先扣除，借款人除須交付身分證或健保
          卡等生活上所不可或缺之證件外，尚須簽發三倍於借款金額之本票，其重
          利已明；而被告三人經期間已達二月餘，顯係賴此維生，是被告三人為重
          利罪之常業犯，當無疑義。綜上所述，本件事證明確，被告三人犯行洵堪
          認定。
二、按明知社會上有因急迫而舉債濟急，乃預定苛刻條件，一俟他人告貸藉以搏取重
    利，以為生活之資者，即該當於刑法之常業重利罪，是核被告丁○○、丙○○及
    甲○○三人所為，均係犯刑法第三百四十五條之常業重利罪。被告三人間，有犯
    意聯絡及行為分擔，均為共同正犯。爰審酌被告三人因貪圖重利之犯罪之動機、
    目的、對經濟弱者之影響及犯罪後分別於偵查中及本院審理時分別杜撰無法查證
    之人之態度等一切情狀，量處如主文所示之刑，有期徒刑部分，並依新修正刑法
    第四十一條第一項前段之規定諭知易科罰金之折算標準（按刑法第四十一條原規
    定犯最重本刑為三年以下有期徒刑以下之刑之罪，而受六個月以下有期徒刑或拘
    役之宣告者，得易科罰金，而該法條業經立法院三讀通過修正為犯最重本刑為五
    年以下有期徒刑以下之刑之罪，而受六個月以下有期徒刑或拘役之宣告，得易科
    罰金，並經總統於九十年一月十日以華總一義字第九０００００三八００號公布
    ，於九十年一月十二日起生效，比較新舊法之規定，以新法較有利於被告，自應
    適用裁判時之法律）；罰金部分並依刑法第四十二條第二項之規定諭知易服勞役
    之折算標準。又扣案之空白本票三本，係被告丙○○所有並供重利預備犯罪之物
    ，扣案如附表編號二、三所示之本票二紙，均係被害人於借款時所簽發三倍於借
    款金額而交付被告三人，係被告三人犯罪所得之物，應依刑法第三十八條第一項
    第二款、第三款宣告沒收。至扣案之前述行動電話係案外人庚○○所有，此有中
    華電信股份有限公司台灣北區電信分公司九十年三月二十九日北行二字第九００
    八二０二一八八號函在卷足參，並非被告三人所有，另扣案之現金一萬四千元、
    六萬七千九百元及二萬六千三百元，係分別自被告丁○○、丙○○及甲○○身上
    查獲，並無證據證明係被告三人犯罪所得或供犯罪所用或供犯罪預備之物，爰不
    予宣告沒收，併予敘明。
據上論斷，應依刑事訴訟法第二百九十九條第一項前段，刑法第二條第一項前段、第
二十八條、第三百四十五條、修正後刑法第四十一條第一項前段、刑法第四十二條第
二項、第三十八條第一項第二款、第三款、罰金罰鍰提高標準條例第一條前段、第二
條，判決如主文。
本案經檢察官張德寬到庭執行職務。
中      華      民      國      九十      年      六      月      七    日
                                      臺灣臺中地方法院刑事第一庭
                                          法  官  簡  賢  坤
右正本證明與原本無異。
如不服本判決，應於送達後十日內向本院提出上訴狀（須附繕本），上訴於台灣高等
法院台中分院。
                                          書記官
中      華      民      國      九十      年      六      月      七    日
附錄法條：
刑法第三百四十五條：
以犯前條之罪為常業者，處五年以下有期徒刑，得併科三千元以下罰金。
附表：
一、空白本票參本
二、發票人為壬○○，面額新台幣陸萬元，票號為０五九六五二號之本票壹紙（附於
    八十九年度偵字第一八九四五號卷第十五頁）。
三、發票人為辛○○，面額新台幣參萬元，票號為00000000號之本票壹紙（
    附於八十九年度偵字第一八九四五號卷第四十八頁）。


司法院資訊處製作；財團法人民間司法改革基金會備份。
